【裁判字號】    97,訴,1363
【裁判日期】    971224
【裁判案由】    債務人異議之訴
【裁判全文】
臺灣臺南地方法院民事判決              97年度訴字第1363號
原      告    丙○○
被      告    臺灣中小企業銀行股份有限公司
法定代理人    丁○○
訴訟代理人    乙○○
上列當事人間請求債務人異議之訴事件，經本院於民國97年12月
10日言詞辯論終結，判決如下：
    主      文
本院97年度執字第64364號強制執行事件對原告所為之強制執行
程序，於超過「自民國73年11月20日起至清償日止，各以新台幣
玖萬柒仟元、新台幣陸拾參萬壹仟伍佰元為基礎，按每百元每日
五分計算之違約金」之部分應予撤銷。
原告其餘之訴駁回。
訴訟費用新臺幣柒仟玖佰參拾元由被告負擔。
    事實及理由
一、原告主張：
（一）原告未於71年2月25日、同年12月30日與被告簽立償還合
      會金契約書（以下簡稱系爭合會金契約），亦未曾拿身分
      證至被告銀行蓋章或簽名，係訴外人甲○  偽造原告印章
      向被告借款，被告亦未核實對保，不能令原告負清償責任
      。又被告雖因系爭合會金契約債權而取得台灣高雄地方法
      院（以下簡稱高雄地院）73年度促字第5422號、第5421號
      支付命令暨確定證明書（以下簡稱系爭支付命令），然原
      告從未收受系爭支付命令。
（二）被告對原告之系爭合會金債權，自72年10月27日起至今已
      有25年之久，其債權請求權已逾越15年，雖被告曾於88
      年間向其他債務人聲請強制執行，然非向原告聲請求強制
      執行，在此期間內，縱有聲請強制執行，亦不得逾越20
      年之期間，可知系爭合會金契約債權之請求權已時效消滅
      ，且既債權已因時效而消滅，即無違約金之理。
（三）原告持系爭支付命令所核發之債權憑證（高雄地院88年度
      執字第38519號）向原告聲請強制執行，惟因系爭支付命
      令債權不存在及其請求權已罹於時效消滅，依強制執行法
      第14條第1項規定，原告自得提起債務人異議之訴。
（四）並聲明：本院97年度執字第64364號對原告所為強制執行
      程序應予撤銷。
二、被告則以：
（一）系爭支付命令於73年間均已確定，則支付命令與確定判決
      有同一之效力，其內容縱有不當，應以再審表示不服，要
      非異議之訴所能救濟（最高法院44年台上字第1472號判例
      意旨參照）。原告對系爭支付命令於法定期間內不為異議
      ，卻於現今否認債權之存在，並全然推諉予訴外人甲○
      偽造其印章逕與被告簽訂相關契據，被告認為此有誣指之
      嫌。
（二）系爭支付命令確定後，原告於75年間向高雄地院聲請執行
      債務人之財產（75年度執字第7268號），並於76年10月14
      日執行終結，請求權消滅時效應自76年10月14日重新起算
      15年至91年10月13日止。嗣被告以原告丙○○等人無財產
      可供執行為由，經向高雄地院聲請強制執行，於88年11月
      24日核發88年度執字第38519號債權憑證，請求權之消滅
      時效又自88年11月24日重新起算15年至103年11月23 日止
      。後被告於94年2月24日持上開債權憑證（88年度執字第
      38519號），以原告丙○○等人無財產可供執行為由，向
      高雄地院聲請強制執行債務人之財產，執行終結未果而於
      94年3月10日執行終結，發還債權憑證。末於97年8月26
      日，被告持同一債權憑證（88年度執字第38519號）向本
      院聲請執行原告於第三人興南汽車客運股份有限公司處之
      薪資債權在案（本院97年度執字第64364號）。依民法第
      129條第2項第5款、第137條第1項之規定，系爭債權因聲
      請強制執行已生請求權消滅時效中斷之事由，並自事由終
      結時重新起算，系爭支付命令債權請求權並未消滅時效，
      原告丙○○自不得依民法第144條第1項拒絕給付，從而，
      原告本件之請求為無理由等語，資為抗辯。
（三）聲明：原告之訴駁回。
三、兩造不爭執之事實：
（一）被告於97年8月15日持高雄地院88年度執字第38519號債權
      憑證為執行名義（即高雄地院73年度促字第5421號、第
      5422號支付命令），聲請對原告之財產強制執行，經本院
      97年度執字第64364號強制執行事件就原告於第三人興南
      汽車客運股份有限公司之薪資債權核發扣押命令，經原告
      聲明異議在案。
（二）被告曾持於75年間執高雄地院73年度促字第5421號支付命
      令對訴外人甲○  執行結果為76年10月14日受償執行費用
      新台幣（下同）812元（案列高雄地院75年度執字第7268
      號）。
（三）被告曾持高雄地院79年度促字第5421號、第5422號支付命
      令為執行名義，於88年11月20日對原告及訴外人甲○  、
      李黃玉珠、連榮發、連陳阿嬌、吳清水、李金葉等人聲請
      強制執行無效果，核發債權憑證結案（高雄地院88年度執
      字第38519號）。
（四）被告於94年3月8日曾持高雄地院88年度執字第38519號債
      權憑證聲請對原告及訴外人甲○  、李黃玉珠、連榮發
      、連陳阿嬌、吳清水、李金葉等人聲請強制執行無效果，
      經執行法院退還原繳債權憑證結案（高雄地院94年度執字
      第12574號）。
（五）原告於73年間是住在高雄縣鳳山市○○○路290巷81號，
      74 年以後搬至臺南縣佳里鎮。
四、得心證之理由：
    本件原告主張並未與被告簽立系爭合會金契約，且未收到系
    爭支付命令，又系爭合會金契約債權請求權已超過15年之時
    效而消滅，被告均為否認，並以前開情詞置辯。故本件應審
    究者為：（一）系爭執行名義是否合法生效？（二）被告對
    於原告是否有系爭債權存在？（三）系爭債權是否已經時效
    消滅？
五、本院判斷：
（一）按債務人對於支付命令未於法定期間合法提出異議者，支
      付命令與確定判決有同一之效力；執行名義成立「後」，
      如有消滅或妨礙債權人請求之事由發生，債務人得於強制
      執行程序終結前，向執行法院對債權人提起異議之訴，民
      事訴訟法第521條第1項、強制執行法第14條第1項前段分
      別定有明文。次按，送達於應受送達人之住居所、事務
      所或營業所行之（參民事訴訟法第136條第1項前段）。本
      件被告主張其前以原告未償還系爭合會金契約債務為由，
      於73年間向高雄地院聲請核發支付命令，經該院核發73
      年度促字第5421號、第5422號支付命令，上開支付命令業
      已確定，有被告提出之系爭支付命令及確定證明書各2紙
      在卷可稽，參之前揭支付命令所載原告之住所地址為「高
      雄縣鳳山市○○○路290巷81號」，被告並不爭執其於73
      年間係住於上址，74年以後始搬至臺南縣佳里鎮，堪認前
      開支付命令已經合法送達於原告而生效，原告猶稱其從未
      收受支付命令云云，尚不可採。
（二）至原告主張系爭償還合會金契約書上之簽名及印章均非真
      正而否認系爭債權存在一節，核屬執行名義成立「前」之
      異議原因事實，系爭支付命令既然合法有效，原告主張之
      前開事由不符債務人異議之訴之要件，是原告該部分之主
      張亦無可取。
（三）按請求權，因15年間不行使而消滅；消滅時效因依督促程
      序，聲請發支付命令，及開始執行行為或聲請強制執行而
      中斷；時效中斷者，自中斷之事由終止時，重行起算，民
      法第125條、第129條第2項第5款及第137條第1項分別定有
      明文。經查：
   1、本件被告據以強制執行之執行名義債權為原告於71年2 月
      25日、同年12月30日分別邀同「連帶保證人」甲○  等人
      與被告簽立系爭合會金契約（參卷附償還合會金契約書2
      份），因原告未依約履行，被告乃向高雄地院聲請核發支
      付令命令（即73年度促字第5421號、第5422號），上開支
      付命令先後於73年7月7日、同年月10日確定，已如前述，
      則系爭合會金契約債權時效期間因支付命令之確定而重行
      起算15年。
   2、雖被告主張其曾於75年間對原告聲請強制執行云云，然觀
      之高雄地院88年度執字第38519號債權憑證關於執行受償
      情形僅記載高雄地院75年度執字第7268號對債務人「甲○
        」執行結果之字詞，並未記載有執行「原告」之財產，
      而經本院依職權調閱高雄地院75年度執字第7268號執行卷
      結果，該卷業經高雄地院函復依法銷燬完畢。另核閱高雄
      地院88年度執字第38519號執行卷宗所附75年度執字第726
      8號分配表中，債務人均列「甲○  」一人，有關次序5被
      告債權之執行名義雖列有73年度促字第5421號，固為系爭
      支付命令之一，然債務人甲○  亦為系爭支付命令所列債
      務人之一，故依上開卷證，尚無法確切證明被告於75年間
      有對「原告」聲請強制執行。再者，甲○  係系爭合會金
      債務之保證人，非主債務人，系爭合會金契約主債務人為
      原告，是依民法第747條規定，債權人對保證人之中斷時
      效行為效力並不及主債務人，故在被告無法舉證證明其於
      75年間有對「原告」開始執行行為之情形下，尚難認定高
      雄地院75年度執字第7268號強制執行對原告已生中斷時效
      之效力。嗣被告雖於88年11月20日再持上開支付命令等為
      執行名義，對原告及連帶保證人即甲○  、李黃玉珠、連
      榮發、連陳阿嬌、吳清水、李金葉等人聲請強制執行（高
      雄地院88年度執字第38519號），惟從系爭支付命令確定
      時點（73年7月7日、同年月10日）起，迄至88年11月20日
      止，已超過15年之時效期間，系爭支付命令所示之合會金
      「債權原本」部分之請求權應已罹於時效而消滅，堪以認
      定。
   3、至被告聲請強制執行之債權尚包括分別自「72年10月27日
      」、「72年10月1日」起至清償日止之「違約金」部分，
      因被告於88年11月20日始聲請執行，則於73年11月19日以
      前之違約金請求權，已超過15年時效期間，亦已消滅時效
      ，原告自得拒絕給付，至73年11月20日起至清償日止之違
      約金請求權，因被告先後於88年11月20日、94年及97年間
      聲請強制執行，均生中斷時效之效力，原告仍不得已時效
      消滅為由拒絕給付。
   4、因之，原告主張被告所持之系爭執行名義所表彰之合會金
      契約債權請求權其中「本金97,000元及631,500元及73年
      11月19日以前之違約金」之部分應已消滅時效，原告為時
      效抗辯拒絕給付，應屬有據。是有關系爭強制執行程序於
      「本金97,000元及631,500元及以上開本金計算於73年11
      月19日以前之違約金」部分，均應予撤銷。至超過上開範
      圍之請求權，則因尚未罹於時效消滅，原告主張撤銷該部
      分強制執行程序，並不足採。
（四）綜上，系爭合會金債權執行名義雖屬有效，然其請求權於
      『超過』「73年11月20日至清償日止之違約金」部分已經
      時效消滅，原告行使拒絕履行之抗辯權，據以提起債務人
      異議之訴，應予准許。從而，原告主張本院97年度執字第
      64364號清償債務強制執行事件對原告所為之強制執行程
      序，於『超過』「73年11月20日至清償日止，各按本金
      97,000元及631,500元計算之違約金」部分已經時效消滅
      ，原告行使拒絕履行之抗辯權，據以提起債務人異議應予
      撤銷，為有理由，應予准許，至其餘之請求，即屬無據，
      應予駁回。
六、結論：本件原告之訴為一部有理由、一部無理由，依民事訴
    訟法第79條、第87條第1項，判決如主文。
中    華    民    國    97    年    12    月    24    日
                  民事第三庭   法  官  蔡雅惠
以上正本係照原本作成
如對本判決上訴，須於判決送達後20日內向本院提出上訴狀
中    華    民    國    97    年    12    月    24    日
                                書記官  詹書瑋


司法院資訊處製作；財團法人民間司法改革基金會備份。
